【裁判字號】    99,訴,884
【裁判日期】    990729
【裁判案由】    有關保險事務
【裁判全文】
臺北高等行政法院判決
                                     99年度訴字第00884號
                                     99年7月15日辯論終結
原      告  甲○○
被      告  國防部後備司令部
代  表  人  乙○○○○○○住同上
訴訟代理人  戊○○
            丁○○
            丙○○
上列當事人間有關保險事務事件，原告原向高雄高等行政法院提
起行政訴訟，經該院以中華民國99年3 月23日99年度訴字第44號
裁定移送本院審理，本院判決如下：
    主  文
原告之訴駁回。
訴訟費用由原告負擔。
    事實及理由
一、事實概要：本件原告於民國（下同）36年6 月1 日入伍，65
    年3 月1 日以上士階級支領退休俸限齡退役，嗣以其起保日
    期為49年12月1 日，與48年7 月1 日起國軍士官、士兵開始
    納入軍人保險，相差1 年5 個月，要求補發其保險退伍給付
    差額及其利息。經國防部人事參謀次長室函於89年間請中央
    信託局查明原要保單位是否延誤原告加保日期，並副知前軍
    管區司令部（即被告前身）人事軍務處，後國防部人事參謀
    次長室及被告前身軍管區司令部人事軍務處，考量當事人加
    保日期因何故延誤，因時空久遠，已無從查考，基於保障原
    告權益，國防部人事參謀次長室，乃同意將原告加保日期從
    49年12月1 日變更為48年7 月1 日，並核定從寬處理，於89
    年5 月23日按現行標準補發差額新臺幣（下同）89,675元，
    並依「陸海空軍退伍除役官兵退除給與及保險退伍給付優惠
    儲蓄存款辦法」准予辦理優存在案，並以89年7 月3 日（89
    ）易日字第18878 號函駁回原告關於給付差額利息之申請。
    其後原告認前述之保險退伍給付補發差額，應按物價指數變
    動計算補行給付原告100 萬元，遂向高雄高等行政法院提起
    行政訴訟，經該院以99年3 月23日99年度訴字第44號裁定移
    送本院審理。
二、本件原告主張：原告為一級上士於65年3 月1 日退伍時，只
    領到保險金3 萬元，原告就找團管區小姐，看原告的資料，
    叫原告向中央信託局人壽保險處申請補發，於89年5 月23日
    補發89, 675 元，以上全照著退伍時候的物價補發，惟退伍
    那年物價，與現今相差很多，那年1 坪建築地只要1,000 元
    ，89年就是30多萬1 坪了，這樣的損失，任何人都不能接受
    ，被告應依物價指數變動計算補行給付原告100 萬元各情，
    並聲明被告應給付原告100 萬元。
三、被告則以下列各語置辯，並聲明駁回原告之訴。
（一）原告於36年6 月1 日入伍，65年3 月1 日以上士階級支領
      退休俸限齡退役，其曾以其起保日期為49年12月1 日（按
      國軍士官、士兵係於48年7 月1 日起開始納入軍人保險）
      ，要求補發其保險退伍給付差額及其利息，按本件原告之
      起保日期為49年12月1 日，似屬原要保單位延誤當事人加
      保日期，案經國防部人事參謀次長室於89年4 月7 日以（
      89）易日字第11811 號函、89年4 月16日以（89）易日字
      第13257 號函，先後請中央信託局查明後，予以補發原告
      之保險退伍給付差額，及就有關原告軍保年資如係原要保
      單位延誤原告加保日期，應按現行標準補發其保險退伍給
      付差額，並依「陸海空軍退伍除役官兵退除給與及保險退
      伍給付優惠儲蓄存款辦法」辦理優存；而後前軍管區司令
      部（即被告前身）人事軍務處及國防部人事參謀次長室均
      考量本件因時空久遠，檔案已無從查考，應以當事人（即
      原告）權益為著眼，由國防部人事參謀次長室同意將原告
      加保日期從49年12月1 日變更為48年7 月1 日，並核定從
      寬處理，按現行標準補發差額89,675元，並准予辦理優存
      在案。
（二）按軍人保險條例第4 條規定：軍人保險，由國防部主管，
      其業務委託中央信託局辦理（因金融機關整編改制，96年
      7 月1 日中央信託局併入臺灣銀行，軍人保險業務隨之移
      轉，97年1 月2 日臺灣銀行將人壽保險部分割奉准設立臺
      銀人壽保險股份有限公司，仍受國防部委託辦理軍人保險
      業務）；次依軍人保險條例第12條規定：「保險給付，按
      被保險人事故發生之保險基數為標準計算之」。本件經國
      防部人事參謀次長室、被告及臺銀人壽保險股份有限公司
      多次以書函詳復原告敘明，原告原投保軍人保險期間為49
      年12月1 日至65年3 月1 日（退伍之日），當時其階級為
      上士功一加五，每基數金額為1,550 元，實發3 萬2,162
      元5 角〔1,550 元（基數金額）×（20＋9/12）（基數）
      ＝32,162.5元給付金額）在案，係以按89年標準補發其保
      險退伍給付差額及「陸海空軍退伍除役官兵退除給與及保
      險退伍給付優惠儲蓄存款辦法」辦理優存，臺銀人壽以89
      年當時「上士8 級」保險基數之標準，補發1 年又5 個月
      差額〔21,110元（基數金額）×（4 ＋3/12）（基數）＝
      89,675元（給付金額）〕，89年5 月30日原告業已親領在
      案，是原告請求軍人保險退伍給付補發差額應按物價指數
      變動計算，由被再補付100 萬元，依法無據。被告對原告
      請求軍人保險退伍給付事件，均業依軍人保險條例等相關
      法律規定辦理，且並無違誤之處。
四、按「軍人保險，由國防部主管；其業務委託中央信託局辦理
    。」、「保險給付，按被保險人事故發生月份之保險基數為
    標準計算之。」、「退伍給付規定如左：一、保險滿五年者
    ，給付五個基數。二、保險超過五年者，自第六年起至第十
    年，每超過一年，增給一個基數。三、保險超過十年者，自
    第十一年起至第十五年，每超過一年，增給二個基數。四、
    保險超過十五年者，自第十六年起，每超過一年，增給三個
    基數。五、保險滿二十年者，每超過一年增給一個基數，最
    高以四十五個基數為限。保險未滿五年，未曾領受殘廢給付
    者，照最後月份繳費標準，退還其以往各月自付部分保險費
    。」為行為時軍人保險條例第12條、第16條所明定。又「本
    保險依本條例第四條規定，由國防部主管政策、法制、預算
    及計畫督導，並交由國防部後備司令部（以下簡稱後備司令
    部）辦理下列事項：一、法令規章之陳請制頒、修正及解答
    。二、業務章則計畫之研擬審核。三、業務實施之督導考核
    。四、被保險人及受益人資格之審定。五、保險費預算之擬
    編。六、保險給付及退費稽核。七、保留保險給付申領權之
    登記稽核。八、死亡、殘廢給付案件之調查審定。九、糾紛
    案件之調查審議。十、業務及經費統計表報之審核轉報。十
    一、聘請精算師或委託精算機構辦理精算。十二、其他有關
    本保險事項。」亦經軍人保險條例施行細則定有明文。
五、本件原告主張軍人保險退伍給付補發差額應按物價指數變動
    計算補付其100 萬元云云，本院判斷如下：
（一）按行政訴訟以保障人民權益為宗旨，為行政訴訟法第1 條
      揭示明確。而個人是否具有公法上權利或法律上利益之認
      定，則採保護規範說為理論基礎，亦即應經法律明確規定
      特定人得享有權利者，或對符合法定條件而可得特定之人
      ，授予向行政主體或國家機關為一定作為之請求者；或法
      律雖係為公共利益或一般國民福祉而設之規定，但就法律
      之整體結構、適用對象、所欲產生之規範效果及社會發展
      因素等綜合判斷，可得知亦有保障特定人之意旨者（司法
      院釋字第469 號解釋意旨及解釋理由書參照）為判斷標準
      。人民如無法律上之請求權，其聲請（申請）、陳情或檢
      舉僅生促請主管機關考量是否為該行為，而行政機關對該
      聲請（申請）、陳情或檢舉之答覆自非行政處分。而人民
      欠缺公法上權益，即不得提起行政訴訟（包括撤銷訴訟、
      課予義務訴訟、給付訴訟）。經查，本件原告之軍人保險
      退伍給付，前經國防部核發由原告受領完畢（含原核定發
      給之49年12月1 至65年3 月1 日退伍給付及核定補發之48
      年7 月1 日至49年12月1 日退伍給付）一節，為兩造所不
      爭執，至於本件原告主張退伍那年物價與89年及今日相差
      很多，應依物價指數變動計算補付，法無明文，其請求被
      告依其上開主張補行給付原告100 萬元，於法無據。
（二）次查，本件原告前此另案主張其軍人保險之起保日期為49
      年12月1 日與48年7 月1 日起國軍士官、士兵開始納入軍
      人保險之日，相差1 年5 個月，要求補發其保險退伍給付
      差額及其利息一事，經國防部人事參謀次長室函於89年間
      請被告前身軍管區司令部人事軍務處查明原要保單位是否
      延誤原告加保日期，後因時空久遠，檔案已無從查考，以
      原告權益為著眼，始由國防部人事參謀次長室同意將原告
      加保日期從49年12月1 日變更為48年7 月1 日，並核定從
      寬處理，按現行（即當時）標準補發差額89,675元等情，
      業據被告辯明，並提出原告除役令、國防部人事參謀次長
      室89年4 月7 日（89）易日字第11811 號函、89年4 月16
      日（89）易日字第13257 號函、軍管區司令部人事軍務處
      89年5 月17日（89）憲弦字第3034號函文、國防部人事參
      謀次長室89年7 月3 日（89）易日字第18878 號函、中央
      信託局人壽保險處94年9 月20日中壽軍給002433號函稿、
      軍人保險退伍給付通知書（台退士字第00895 號）等件
      附高雄高等行政法院99年度訴字第44號卷第25-31 、33、
      34等頁可稽，洵堪認定。
（三）又查，本件原告就其於48年7 月1 日國軍士官兵開始納入
      軍人保險之日即加入軍人保險一事，並未提相關資料以資
      證明，則其稱伊於48年7 月1 日即加入軍人保險，國防部
      短發軍人保險退伍給付云云，是否屬實即非無疑。況本件
      國防部人事參謀次長室就原告申請補發軍人保險退伍給付
      差額之申請，考量因時空久遠，檔案已無從查考，以原告
      權益為著眼，同意將原告加保日期從49年12月1 日變更為
      48年7 月1 日，而本件系爭軍人保險退伍給付差額之計算
      ，如依原告65年3 月1 日退役時之給付標準為之，則依原
      告當時階級「上士功一加五」基數金額為1, 550元，短計
      1 年5 個月換算基數為4 又3/12個基數等標準核算，原告
      僅可補行領取退伍給付差額6,587.5 元〔計算式：1,550
      元（基數金額）×（4 ＋3/12）（基數）＝6,587.5 （給
      付金額）〕，惟國防部人事參謀次長室於89年7 月3 日核
      定補發差額時，則係將原65年3 月1 日「上士功一加五」
      階級依89年間對應之「上士8 級」階級，以當時行政院依
      官兵薪餉調整核定之「上士8 級」階級基數金額（當時有
      效施行之軍人保險條例第10條規定、軍人保險條例施行細
      則第12條參照），將其基數金額由原1,550 元調整為21,1
      10元（每基數調整近2 萬元），亦即按89年標準，從寬補
      發其1 年5 個月退伍給付差額89,675元，並無未考量物價
      薪餉調整情事，實已以對原告最有利之方式處理，並由國
      防部後備司令部留守業務處以96年6 月5 日徑阮字第0960
      002728號函向原告說明各情，則有國防部人事參謀次長室
      89年7 月3 日（89）易日字第18878 號函、中央信託局人
      壽保險處以94年9 月20日中壽軍給002433號函稿、軍人保
      險退伍給付通知書（台退士字第00895 號）等件附高雄
      高等行政法院99年度訴字第44號卷第31、33、34頁、國防
      部後備司令部留守業務處96年6 月5 日徑阮字第09600027
      28號函附本院卷第63頁可稽，是原告主張89年5 月23日補
      發89 ,675 元係照退伍時候的物價補發云云，顯與事實不
      符。從而，原告主張本件被告應依物價指數變動計算再補
      行給付原告100 萬元云云，要難認為有理由，應予駁回。
六、據上論結，本件原告之訴為無理由，爰依行政訴訟法第98條
    第1 項前段之規定，判決如主文。
中    華    民    國    99    年     7    月   29     日
                    臺北高等行政法院第五庭
                              審判長法  官  黃清光
                                    法  官  程怡怡
                                    法  官  周玫芳
上為正本係照原本作成。
如不服本判決，應於送達後20日內，向本院提出上訴狀並表明上
訴理由，如於本判決宣示後送達前提起上訴者，應於判決送達後
20日內補提上訴理由書（須按他造人數附繕本）。
中    華    民    國    99    年     7    月   29     日
                                    書記官  何閣梅

司法院資訊處製作；財團法人民間司法改革基金會備份。
